臺灣高等法院高雄分院刑事裁定
111年度毒抗字第388號
抗  告  人  
即  被  告  許信平



上列抗告人因聲請強制戒治案件，不服臺灣屏東地方法院中華民
國111年11月15日裁定(111年度毒聲字第663號)，提起抗告，本
院裁定如下：
    主  文
抗告駁回。
    理  由
一、原裁定意旨略以：抗告人即被告許信平（下稱被告）因施用
    第一級毒品，前經原審以111年度毒聲字第372號裁定令入勒
    戒處所觀察、勒戒後，仍有繼續施用毒品傾向，有卷附前述
    刑事裁定、法務部○○○○○○○○民國111年11月1日高戒所衛字第
    11110010020號函暨所附有無繼續施用毒品傾向證明書及有
    無繼續施用毒品傾向評估標準紀錄表各1份可佐。是以，檢
    察官聲請裁定令被告入勒戒處所強制戒治，經核屬實，爰依
    毒品危害防制條例第20條第2項後段規定，裁定被告令入戒
    治處所強制戒治，其期間為6個月以上，至無繼續強制戒治
    之必要為止，但最長期間不得逾1年等語。
二、抗告意旨略以：㈠被告於勒戒期間循規蹈矩，並無遭受懲處
    或處罰之情事。㈡被告入勒戒所迄今已無再施用毒品，且於
    勒戒後，還須服殘刑1年2月19日，今裁定需強制戒治6月，
    無異一牛剝二層皮，與比例原則不符。㈢於勒戒所內心理醫
    師評估，僅簡短幾句問話，並且詢問被告在外有無精神科看
    診，被告回答有，然被告是因睡眠障礙就診，這是現今高壓
    社會之文明病，怎可和被告於勒戒所評估混為一談；況被告
　　尚有殘刑需執行，更無勒戒完畢後出所再犯之虞。㈣今被告
    老母年邁行動不便，而不克前來探望，但阿姨皆有來信關懷
    與寄匯票資助，待我如親生母親一般關愛，難道就因家母無
    法前來辦理接見，就能評估家人支持度不夠？為此提起抗告
    ，請求撤銷原裁定云云。
三、按觀察、勒戒後，檢察官依據勒戒處所之陳報，認受觀察、
    勒戒人有繼續施用毒品傾向者，應聲請法院裁定令入戒治處
    所強制戒治，其期間為6個月以上，至無繼續強制戒治之必
    要為止，但最長不得逾1年，毒品危害防制條例第20條第2項
    後段定有明文。由於毒品危害防制條例係認施用毒品者具「
    病患性犯人」之特質，並參諸世界各國之醫療經驗及醫學界
    之共識，咸認施用毒品成癮者，其心癮甚難戒除，故採以觀
    察、勒戒方式戒除其身癮及以強制戒治方式戒除其心癮之措
    施；是以，關於受勒戒人有無繼續施用毒品傾向之評估，並
    非完全以受勒戒人勒戒後之結果為準，勒戒前及勒戒過程中
    的各種情況，亦屬評估的參考項目，以綜合判斷受勒戒人之
    身癮及心癮狀況。而關於有無繼續施用毒品傾向之評估標準
    ，法務部因應毒品危害防制條例之修正及109年11月18日最
    高法院109年度台上字第3826號判決意旨，業於110年3月26
    日以法矯字第11006001760號函修正頒布「有無繼續施用毒
    品傾向評估標準紀錄表」、「有無繼續施用毒品傾向評估標
    準評分說明手冊」。依「有無繼續施用毒品傾向評估標準說
    明手冊」規定，其判斷準則係以「前科紀錄與行為表現」、
    「臨床評估」及「社會穩定度」3大項合併計算總分，每1大
    項皆有靜態因子與動態因子評分，靜態因子分數總分在60分
    （含）以上者，評估為「有繼續施用毒品傾向」；在60分以
    下者，若與動態因子相加總分在60分（含）以上，亦為「有
    繼續施用毒品傾向」；相加總分不足60分者，評估為「無繼
    續施用毒品傾向」。是被告有無繼續施用毒品傾向，係依具
    體個案之臨床實務及相關事證綜合判定，有其專業性，且衡
    酌強制戒治之目的，係為協助施用毒品者戒斷毒品之心癮及
    身癮所為之保安處分，而上開評估標準係適用於每一位受觀
    察、勒戒處分之人，具一致性、普遍性、客觀性，倘其評估
    由形式上觀察，無擅斷或濫權等明顯不當之情事，法院自應
    尊重。
四、經查，被告因施用第一級毒品，前經原審法院以111年度毒
    聲字第372號裁定令入勒戒處所觀察、勒戒後，據法務部○○○
    ○○○○○附設勒戒處所，於111年10月19日依修正後評估標準對
    其進行評分結果為：
　㈠前科紀錄與行為表現：　
  1.毒品犯罪相關司法紀錄（靜態因子，每筆5分，上限10分） 
    共12筆，得10分。
  2.首次毒品犯罪年齡（靜態因子，上限10分）：20歲以下， 
    得10分。
  3.其他犯罪相關紀錄（靜態因子，每筆2分，上限10分）：  
    共8筆，得10分。　　
  4.入所時尿液毒品檢驗（靜態因子，上限10分）：無藥物反應
    ，得0分。　　
  5.所內行為表現（動態因子，上限15分）：無違規，得0分。
　㈡臨床評估：
  1.物質使用行為（靜態因子）：
  1-1 多重毒品濫用（上限10分）：有，海洛因、安非他命，得
　    10分。
　1-2 合法物質濫用（菸、酒、檳榔，每種2分，上限6分）：
　    菸，得2分。
　1-3 使用方式（上限10分）：有注射使用，得10分。
　1-4 使用年數（上限10分）：超過1年，得10分。
  2.精神疾病共病（含反社會人格，動態因子，上限10分）：有
    焦慮症，得10分。
  3.臨床綜合評估（含病識感、動機、態度、就醫意願，動態因
    子，上限7分）：中度，得4分。　
　㈢社會穩定度：　
　1.工作（靜態因子，上限5分）：全職工作，得0分。　
  2.家庭（含靜態及動態因子，上限5分，被告就2-1至2-3之加
    總雖為10分，但因此項上限為5分，故此項總分僅計5分）：
    　　
　2-1 家人藥物濫用（靜態因子）：無，得0分。　
  2-2 入所後家人是否訪視（動態因子）：無，得5分。
　2-3 出所後是否與家人同住（動態因子）：否，得5分。　　
　㈣以上靜態因子得分合計62分，動態因子得分合計19分，兩者
    總分合計為81分，經評定被告「有繼續施用毒品傾向」等情
    ，有法務部○○○○○○○○111年11月1日高戒所衛字第1111001002
    0號函所附之「有無繼續施用毒品傾向證明書」、「有無繼
    續施用毒品傾向評估標準紀錄表」各1份在卷可參。上述評
    定結果，是該所相關專業知識經驗人士，於被告觀察、勒戒
    期間，依其本職學識就被告之前科紀錄及行為表現、臨床評
    估及社會穩定度等因素所為之綜合判斷，具有科學驗證所得
    之結論，且由形式上觀察，並無擅斷或濫權等明顯不當之情
    事。再者，毒品危害防制條例規定強制戒治之目的，既是針
    對因施用毒品成癮者，此處尚非僅指身癮者，心癮者尤其為
    甚，其難以戒絕斷癮，致再犯率偏高，故有持續收容於戒治
    處所施以強制戒治之必要，是該條例第20條第2項關於強制
    戒治之規定，係屬強制規定，只要觀察、勒戒後，經評定受
    觀察、勒戒人有繼續施用毒品傾向者，檢察官即應聲請法院
    裁定受觀察、勒戒者令入戒治處所強制戒治，其中並無任何
    例外規定。是以，原審執法務部○○○○○○○○附勒戒所以修正後
    「有無繼續施用毒品傾向評估標準評分說明手冊」、「有無
    繼續施用毒品傾向評估標準紀錄表」之評分結果，裁定令被
    告入戒治處所施以強制戒治，自屬有據。
五、被告雖以前詞提出抗告，惟查：　　
　㈠上述評估紀錄表就「精神疾病共病（含反社會人格）」項目
    記載為「10分）」，即認被告有相關精神疾病共病之情形；
    至該評估紀錄表就「臨床綜合評估」項目記載「中度（4分
    ）」部分，均為具專業知識經驗之醫師依其本職學識，透過
    晤談、觀察等臨床實務及核閱相關資料，評估被告之病識感
    、動機、態度、就醫意願等因素，經綜合判斷後所得結論，
    有其相當之專業依據及標準，且涉及專門醫學，自堪採信。
　㈡至被告供稱其於觀察、勒戒期間並無違規紀錄乙節，業經評
    估人員認定被告無任何違規行為，故計為0分。且被告無家
    人訪視亦屬確實，是該評估紀錄表並無違誤；至於被告是否
    另有殘刑需繼續服刑，並非屬評估事項。況查，被告所爭執
    之上開事項均為動態因子（如精神疾病共病、臨床綜合評估
    、家庭等事項），縱然扣除該動態因子之分數，被告之靜態
    因子亦高達62分，依上開規定，仍屬有繼續施用毒品傾向者
    。是被告此部分主張既於法無據，亦無實益，不足為採。
六、綜上所述，原審依檢察官之聲請，適用毒品危害防制條例第
    20條第2項後段之規定，裁定令被告入戒治處所施以強制戒
    治，其期間為6個月以上，至無繼續強制戒治之必要為止，
    但最長不得逾1年，經核並無不合。被告仍執前詞指摘原裁
    定不當，請求撤銷原裁定，為無理由，應予駁回。
據上論結，應依刑事訴訟法第412條，裁定如主文。　
中　　華　　民　　國　　111 　年　　12　　月　　20　　日
                  刑事第三庭    審判長法  官  吳進寶
                                      法  官  徐美麗 
　　　　　　　　　　　　　　　　　　　法  官  方百正  
以上正本證明與原本無異。
不得再抗告。
中　　華　　民　　國　　111 　年　　12　　月　　20　　日
　　　　　　　　　　　　　　　　　　　書記官　林佳蓉